臺灣高等法院高雄分院刑事判決　 99年度重上更(三)字第112號
上　訴　人
即　被　告　柳啟德
　　　　　　鄭養台
共　　　同
選任辯護人　湯金全律師
　　　　　　湯東穎律師
上列上訴人等因貪污治罪條例案件，不服臺灣高雄地方法院92年
度訴字第1333號民國96年3 月2 日第一審判決（起訴案號：臺灣
高雄地方法院檢察署91年度偵字第6055、6056、6057、6058、65
06、6507、6508、6509、7907、7914、8025、8026、8029、1096
4 、10967 、10970 號、92年度偵字第3292、3293、3291、3290
、3289、3288、3287、3286、3285、3284、3283、3282、3281、
3280號），提起上訴，經判決後，由最高法院第三次發回更審，
本院判決如下：
    主  文
原判決撤銷。
柳啟德連續公務員對於職務上之行為，收受賄賂，處有期徒刑貳
年肆月，褫奪公權貳年；減為有期徒刑壹年貳月，褫奪公權壹年
；緩刑參年，並向國庫支付新台幣拾萬元；犯罪所得財物新臺幣
壹萬元應予追繳沒收，如全部或一部無法追繳時，以其財產抵償
之。
鄭養台公務員對於職務上之行為，收受賄賂，處有期徒刑貳年，
褫奪公權貳年；減為有期徒刑壹年，褫奪公權壹年；緩刑參年，
並向國庫支付新台幣拾萬元；犯罪所得財物新臺幣肆仟元應予追
繳沒收，如全部或一部無法追繳時，以其財產抵償之。
    事  實
一、柳啟德（綽號柳樹）於民國（下同）84年至89年間任職高雄
    市政府建設局高雄市監理處（現已改隸高雄市政府交通局，
    下稱高雄市監理處）工務員，並於車輛駕駛執照考試時擔任
    學科測驗或術科測驗之考驗員，為依據法令從事公務之人員
    。詎柳啟德基於對於職務上之行為收受賄賂之概括犯意，連
    續為下列行為：
    (一)考生古嘉峻（原名古佳峻）於84年1 月10日為通過汽車駕
      駛執照學科測驗，乃輾轉經由愛國駕訓班班主任李文欽及
      任職高雄市監理處之陳信男（上一人業經原審判決免刑確
      定）請託考驗員柳啟德協助通過測驗，並約定給付賄款新
      臺幣（下同）5 千元。同日，古嘉峻參加汽車駕駛執照學
      科測驗，本其學能即自行通過測驗，柳啟德乃未為任何違
      背職務之協助通過測驗行為。嗣柳啟德於84年1 月間某日
      ，在高雄市監理處內某處取得古嘉峻輾轉交付之賄款5 千
      元。
    (二)考生黃雪娥於84年10月27日為通過汽車駕駛執照學科測驗
      ，乃輾轉經由愛國駕訓班班主任李文欽及陳信男請託考驗
      員柳啟德協助通過測驗，並約定給付賄款5 千元。同日，
      黃雪娥參加汽車駕駛執照學科測驗，本其學能即自行通過
      測驗，柳啟德乃未為任何違背職務之協助通過測驗行為。
      嗣柳啟德於84年10月間某日，在高雄市監理處內某處取得
      黃雪娥輾轉交付之賄款5 千元。
二、鄭養台（綽號阿台）於90年間任職高雄市監理處工務員，並
    擔任車輛駕駛執照術科測驗之考驗員，為依據法令從事公務
    之人員。詎鄭養台基於對於職務上之行為收受賄賂之犯意，
    緣考生張文欽於90年6 月27日為通過聯結車駕駛執照術科測
    驗，乃輾轉經由力生駕訓班班主任王力生及任職高雄市監理
    處之王飛南請託考驗員鄭養台協助通過測驗，並約定給付賄
    款4 千元。同日，張文欽參加聯結車駕駛執照術科測驗，本
    其學能即自行通過測驗，鄭養台乃未為任何違背職務之協助
    通過測驗行為。嗣鄭養台於90年6 月間某日，在高雄市監理
    處內某處取得張文欽輾轉交付之賄款4 千元。
三、案經法務部調查局高雄市調查處移送及臺灣高雄地方法院檢
    察署檢察官自動檢舉偵查起訴。
    理  由
壹、上訴人即被告柳啟德部分
一、證據能力之說明：陳信男之桌曆上記載性質上為審判外之書
    面陳述，固屬傳聞。惟陳信男在桌曆上記載係以備忘之目的
    ，於事件發生之際或甫發生不久而記憶猶新之時作成者，證
    據本質上可信賴性甚高，應屬刑事訴訟法第159 條之4 第3
    款其他於可信之特別情況下所製作之文書，得例外作為證據
    （最高法院99年度台上字第1395號判決參照）。
二、訊據上訴人即被告（下稱被告）柳啟德否認有對於職務上之
    行為收受賄賂之犯行，辯稱其執行考驗員職務時，並未協助
    考生通過考試，亦未收受任何賄賂等語。
三、經查：
    (一)考生古嘉峻於84年1 月10日為通過汽車駕駛執照學科測驗
      ，乃輾轉經由愛國駕訓班班主任李文欽及任職高雄市監理
      處之陳信男請託考驗員即被告柳啟德協助通過測驗，並約
      定給付賄款5 千元，同日，古嘉峻參加汽車駕駛執照學科
      測驗，本其學能即自行通過測驗，被告柳啟德乃未為任何
      違背職務之協助通過測驗行為，嗣被告柳啟德於84年1 月
      間某日，在高雄市監理處內某處取得古嘉峻輾轉交付之賄
      款5 千元等事實，有下述可證：
      1.考生古嘉峻於84年1 月10日參加汽車駕駛執照學科測驗
        ，考驗員為被告柳啟德，考生古嘉峻並於同日通過汽車
        駕駛執照學科測驗一節，有古嘉峻普通汽車駕駛照執照
        登記書在卷可憑（見A 卷第21頁反面）。
      2.證人即高雄市監理處工務員陳信男於原審結證稱其係先
        向監考官人情關說，考生通過考試後，會交付金錢囑其
        轉交主考官，其即在桌曆上特別將有送錢的考生作註記
        ，行情就是筆試監考官每人5 千元，扣案桌曆上所記載
        「1/10古佳峻P 朱柳R 良」，其中古佳峻代表考生，P
        代表筆試，朱代表同事朱進雄，柳代表被告柳啟德等語
        （見原審卷4 第100 －103 頁）；並有陳信男之桌曆影
        本附卷可稽（見A 卷第22頁）；參以證人陳信男在桌曆
        上記載「1/10古佳峻P 朱柳R 良」之文字，係於事件發
        生之際或甫發生不久而記憶猶新之時，為備忘之目的而
        記載，且證人陳信男於桌曆記載該文字時，顯未預見日
        後將作為證據，是證人陳信良自無在桌曆虛偽記載之動
        機，其桌曆記載內容信賴性乃極高；再參諸證人陳信男
        該時係任職高雄市監理處工務員，考生古嘉峻係愛國駕
        訓班學員，陳信男與考生古嘉峻原互不認識等情，已經
        證人陳信男於原審法院他案審理中結證其係經由李文欽
        介紹認識等語（見原審卷4 第103 頁），而證人古嘉峻
        於原審法院他案審理中亦結證有參加高雄補習班，不認
        識陳信男等語在卷（見A 卷第28、29頁），衡情，證人
        陳信男當無在桌曆上記載相關考生古嘉峻考駕駛執照日
        期及筆試考驗員、路考監考官名字等文字，是證人陳信
        男證述考生古嘉峻經由李文欽介紹託其向被告柳啟德行
        賄等語，相當可信為真實。另參諸證人陳信男收取考生
        古嘉峻之金錢後，倘有意占為己有而無意交付被告柳啟
        德，證人陳信男當無將考生古嘉竣特別註記在桌曆上之
        理，是堪信證人陳信男有將賄款轉交考驗員即被告柳啟
        德。
      3.至證人即考生古嘉峻於原審法院他案審理中固結證稱其
        有參加高雄補習班，考汽車駕駛執照時，只繳交考照、
        領照費用予補習班，並未繳交其他費用，亦未行賄等語
        （見A 卷第27－31頁）；證人即愛國駕訓班主任李文欽
        於原審審理中先否認有介紹考生予陳信男，後改稱時間
        經過太久，不記得有無介紹考生給陳信男等語（見原審
        卷4 第190 頁），固未證稱有為考生古嘉峻請託陳信男
        向被告柳啟德行賄；然證人即考生古嘉峻為避免自身涉
        及行賄罪責，證述難免避重就輕，即難遽信為真正，且
        證人即考生古嘉峻之證述亦與證人陳信男上開證述不符
        ，而證人陳信男之證述為屬可信，已如前述，故證人即
        考生古嘉峻之證述即無可採。另證人李文欽於原審審理
        中先係否認有介紹考生予陳信男等語，其後改稱時間經
        過太久，不記得有無介紹考生給陳信男等語，足見證人
        李文欽已因時間經過致記憶模糊，證人李文欽之證述亦
        無從作為有利或不利被告柳啟德之認定。
      4.另觀諸方素藝與他人於通訊監察譯文中之對話，固有顯
        示被告柳啟德「不好」、「不太好處理」、「閃遠一點
        才不會中槍」、「這個人我真的要找機會跟他講，這樣
        不行」等語，並有91年1 月23日、91年2 月7 日、91年
        2 月22日、91年3 月4 日、91年3 月21日之通訊監察譯
        文可佐（見本院更一卷第275 －279 頁），然上開既係
        方素藝於91年間與他人之通話，自無從資以佐證被告柳
        啟德於84年間並未收受考生古嘉峻賄賂之情。
      5.證人古嘉峻於原審法院他案審理中結證稱其於84年1 月
        10日參加普通汽車駕駛執照考試時，主考官並未通融或
        先提供試題參考等語（見A 卷第27－31頁），復無其他
        積極證據足認被告柳啟德有違背職務而協助考生古嘉峻
        通過學科測驗之行為，應認被告柳啟德並無任何違背職
        務之行為。
      從而，被告柳啟德對於職務上之行為收受考生古嘉峻賄賂
      之犯行，應已明確。被告柳啟德辯稱未向考生收受賄賂，
      顯係卸責之詞，不足採信。
    (二)考生黃雪娥於84年10月27日為通過汽車駕駛執照學科測驗
      ，乃輾轉經由愛國駕訓班班主任李文欽及陳信男請託考驗
      員即被告柳啟德協助通過測驗，並約定給付賄款5 千元，
      同日，黃雪娥參加汽車駕駛執照學科測驗，本其學能即自
      行通過測驗，被告柳啟德乃未為任何違背職務之協助通過
      測驗行為，嗣被告柳啟德於84年10月間某日，在高雄市監
      理處內某處取得黃雪娥輾轉交付之賄款5 千元等事實，有
      下述可證：
      1.考生黃雪娥於84年10月27日參加汽車駕駛執照學科測驗
        ，考驗員為被告柳啟德，考生黃雪娥並於同日通過汽車
        駕駛執照學科測驗一節，有黃雪娥普通汽車駕駛照執照
        登記書在卷可憑（見B 卷第16頁反面）。
      2.證人即高雄市監理處工務員陳信男於原審結證稱其係先
        向監考官人情關說，考生通過考試後，會交付金錢囑其
        轉交主考官，其即在桌曆上特別將有送錢的考生作註記
        ，行情就是筆試監考官每人5 千元，扣案桌曆上所記載
        「10/26Ｚ000000000 黃雪娥P 王柳R 峰」，其中黃雪娥
        代表考生，筆試監考官為柳啟德與王飛南等語（見原審
        卷4 第100 －103 頁）；並有陳信男之桌曆影本附卷可
        稽（見B 卷第16頁正面）；參以證人陳信男在桌曆上記
        載「10/26Ｚ000000000 黃雪娥P 王柳R 峰」之文字，係
        於事件發生之際或甫發生不久而記憶猶新之時，為備忘
        之目的而記載，且證人陳信男於桌曆記載該文字時，顯
        未預見日後將作為證據，是證人陳信良自無在桌曆虛偽
        記載之動機，其桌曆記載內容信賴性乃極高；再參諸證
        人陳信男該時係任職高雄市監理處工務員，考生黃雪娥
        係愛國駕訓班學員，陳信男與考生黃雪娥原互不認識等
        情，已經證人陳信男於原審法院他案審理中結證其係經
        由李文欽介紹認識等語（見原審卷4 第103 頁），衡情
        ，證人陳信男當無在桌曆上記載相關考生黃雪娥考駕駛
        執照日期及筆試考驗員、路考監考官名字等文字，是證
        人陳信男證述考生黃雪娥經由李文欽介紹託其向被告柳
        啟德行賄等語，相當可信為真實。另參諸證人陳信男收
        取考生黃雪娥之金錢後，倘有意占為己有而無意交付被
        告柳啟德，證人陳信男當無將考生黃雪娥特別註記在桌
        曆上之理，是堪信證人陳信男有將賄款轉交考驗員即被
        告柳啟德。
      3.至證人即愛國駕訓班主任李文欽於原審審理中先否認有
        介紹考生予陳信男，後改稱時間經過太久，不記得有無
        介紹考生給陳信男等語（見原審卷4 第190 頁），尚無
        從作為有利或不利被告柳啟德之認定，有如前述。
      4.另觀諸方素藝與他人於通訊監察譯文中之對話，固有顯
        示被告柳啟德「不好」、「不太好處理」、「閃遠一點
        才不會中槍」、「這個人我真的要找機會跟他講，這樣
        不行」等語，並有91年1 月23日、91年2 月7 日、91年
        2 月22日、91年3 月4 日、91年3 月21日之通訊監察譯
        文可佐（見本院更一卷第275 －279 頁），然上開既係
        方素藝於91年間與他人之通話，自無從資以佐證被告柳
        啟德於84年間並未收受考生古嘉峻賄賂之情。
      5.證人黃雪娥於原審法院他案審理中結證稱其於84年10月
        27日參加普通汽車駕駛執照考試時，係憑自己實力應考
        等語（見本院更一卷第162 頁），復無其他積極證據足
        認被告柳啟德有違背職務而協助考生黃雪娥通過學科測
        驗之行為，應認被告柳啟德並無任何違背職務之行為。
      從而，被告柳啟德對於職務上之行為收受考生黃雪娥賄賂
      之犯行，應已明確。被告柳啟德辯稱未向考生收受賄賂，
      顯係卸責之詞，不足採信。
    綜上各情，被告柳啟德對於職務上之行為收受考生古嘉峻、
    黃雪娥賄款共計1 萬元，事證明確，犯行堪以認定。
貳、上訴人即被告鄭養台部分
一、訊據上訴人即被告（下稱被告）鄭養台否認有對於職務上之
    行為收受賄賂之犯行，辯稱其執行考驗員職務時，並未協助
    考生通過考試，亦未收受任何賄賂等語。
二、經查，考生張文欽於90年6 月27日為通過聯結車駕駛執照術
    科測驗，乃輾轉經由力生駕訓班班主任王力生及任職高雄市
    監理處之王飛南請託考驗員即被告鄭養台協助通過測驗，並
    約定給付賄款4 千元，同日，張文欽參加聯結車駕駛執照術
    科測驗，本其學能即自行通過測驗，被告鄭養台乃未為任何
    違背職務之協助通過測驗行為，嗣被告鄭養台於90年6 月間
    某日，在高雄市監理處內某處取得張文欽輾轉交付之賄款4
    千元等事實，有下述可證：
    (一)考生張文欽於90年6 月27日參加聯結車駕駛執照術科測驗
      ，術科考驗員為被告鄭養台、監考員為王飛南，考生張文
      欽並於同日通過聯結車駕駛執照術科測驗一節，有張文欽
      普通汽車駕駛照執照登記書在卷可憑（見E 卷第24頁）。
    (二)證人即考生張文欽於本院歷審審理中已結證稱：「（問：
      報名的費用歸報名的費用，你考3 次不過，你說他說還要
      交2 萬元，你再交2 萬元，那你去學習的時候，學習費用
      是多少錢？）剛去的時候是繳1 萬2 千元。」、「（問：
      考3 次不過以後，就再叫你交2 萬元，你就再交2 萬元？
      ）是。」、「（問：再交2 萬元就過了？）對。」、「（
      問：你2 萬元是交給王力生嗎？）我是交給王力生的爸爸
      。」、「（問：跟你講說保證考過的是王力生或他爸爸？
      ）王力生。」、「他就說坐在車子上面有人會教，就是有
      問題的時候，他會說。」、「也是我們自己在開，開的時
      候有問題的話，他會警告，讓我注意，就可以通過了。」
      、「（問：監考官有沒有教你怎麼開？）有，譬如說要壓
      到線或什麼，他都會教我方法，不要壓到線。」、「（問
      ：你順利取得聯結車駕駛執照在考照的過程中，是依照你
      自己的駕駛技術通過考驗，或者在考驗的過程中因為有監
      考員對你有放水或通融的原因，你才可以順利取得駕照？
      ）在考照的過程中他們有對我指導，開車到一半的時候如
      果碰到危險，他們會教我怎麼做，整個考照的過程我並沒
      有壓到線，也沒有任何違規。」、「（問：你能不能具體
      詳細講監考官是如何「指導」你？）在後退的時候他們感
      覺快要壓到線的時候，他們叫我把方向盤向左或向右轉幾
      圈，把它修正回來，因為我開車倒退的時候會緊張，只有
      這個時候他們有指導我，其他的沒有。」、「（問：本件
      你在考駕照之前，確實有透過王勝南向監考官打點讓你通
      過考驗？）我是把錢拿給王力生的爸爸。」、「（問：你
      所講的監考官在考驗的過程中，有對你有操作技術的指導
      及提醒，像這種面臨扣分或取消考照資格的情形有多少次
      ？）有兩次，我記得我當時很緊張，坐上去的時候腳踩油
      門腳會抖，快要停下來，監考官提醒我踩油門不要停，另
      外有一次是要倒退，從後視鏡看快要踩到線，他就叫我修
      正。」、「（問：在考之前王力生的父親王勝南他有特別
      跟你講說會有人照顧你？）是。」等語（見本院更二卷第
      134 －135 頁、本院更三卷第213 －214 頁）。
    (三)證人王力生於本院前審審理中結證稱：「（問：你是經營
      「力生駕訓班」？）是。」、「（問：你曾經協助張文欽
      透過王飛南行賄順利通過考試？）是。」、「（問：你在
      91年4 月2 日調查站講說……張文欽等人都在高雄市監理
      處聯結車路考場考照，透過你買通高雄市監理處的主、監
      考官，你收取2 萬至1 萬5000元不等的費用，你於每位考
      生參加路考前，如果是王飛南擔任主、監考時，你事先知
      會王飛南放水，路考通過後，你再在福利社附近或看台後
      交付賄款1 萬元，王飛南分得6 千元，其餘4 千元分配給
      另1 位與王飛南配合的主、監考官……你所講的這些話有
      沒有錯？）沒有錯。」等語（見本院更二卷第114 頁反面
      －第115 頁）。
    (四)證人王飛南於本院歷審審理中結證稱：「（問：你在另案
      92年7 月21日地院也承認：你與鄭養台於張文欽考試時，
      你指導其如何駕駛並提醒應注意之路況，使其順利取得駕
      照？）我之前在地院講的話都是屬實的，我在地院不敢不
      老實講，但是事情過這麼久了，我已不太記得了，但我之
      前我筆錄所講的都是屬實的。」、「（問：你曾經交付賄
      款給鄭養台嗎？）我之前在地院講的都是事實……」、「
      （問：王力生請你轉交的，你都有轉交出去了嗎？）是，
      當然我拜託了人家，一定要轉交，否則人家心理上一定會
      有所不滿。」、「（問：你之前對於你跟鄭養台兩個人之
      間到底拿多少錢的說法有兩種，一種是1 萬元取得之後，
      兩個人「均分」，另外一種講法是你在自己的案件中說你
      拿6000元，其餘4000元轉交給鄭養台，哪一種說法是正確
      ？）後來在法院中我自白講的話比較準，在調查局的時候
      剛進去比較惶恐，後來在檢察官及法官面前我不敢講假話
      。」、「（問：你剛剛說在法官面前所講的比較正確，當
      時你是自白你拿6000元，4000元交給鄭養台，你是否據實
      陳述？）是。」、「（問：你在92年度訴字第1333號地方
      法院92年7 月21日法官有問你「張文欽為了能通過聯結車
      駕駛執照考試，在王力生的勸說下，同意除學費以外，額
      外支付2 萬元賄款向主、監考官行賄……事後王力生向張
      文欽收取2 萬元，其中1 萬元要給王飛南，王飛南分得
      6000元，另外將4000元交予鄭養台朋分」你當時回答說「
      有」……？）我說有的意思是他拿1 萬給我，我拿6000
      元，4000元拿給鄭養台……」等語（見本院更二卷第112
      頁反面－第113 頁、第115 頁、本院更三卷第172 －173
      頁）。況參以被告鄭養台於考生張文欽測驗時有事先加以
      提醒，已如前述，足佐證人王飛南證述有轉交考生張文欽
      之賄款，尚足採取。
    (五)被告鄭養台於考生張文欽測驗時固有事先加以提醒之情事
      ，但考生張文欽仍係本於自己能力通過測驗，被告鄭養台
      並未為任何違背職務之協助通過測驗，或將考生張文欽原
      未能通過測驗之結果違背職務變更為通過測驗，被告鄭養
      台自無違背職務之行為。
      從而，被告鄭養台對於職務上之行為收受考生張文欽賄賂
      之犯行，應已明確。被告鄭養台辯稱未向考生收受賄賂，
      顯係卸責之詞，不足採信。
    綜上所述，被告鄭養台對於職務上之行為收賄犯行，事證明
    確，洵堪認定。
參、新舊法之比較適用
一、按行為後法律有變更者，適用行為時之法律。但行為後之法
    律有利於行為人者，適用最有利於行為人之法律，刑法第2
    條第1 項定有明文。
二、經查：
    (一)貪污治罪條例自52年7 月15日經總統公布施行後，於62年
      8 月17日、81年7 月17日、85年10月23日、90年11月7 日
      、92年2 月6 日及95年5 月30日曾數次修正，其中就對於
      該條例第5 條第1 項第3 款之職務上之行為收受賄賂罪，
      其法定刑於52年7 月15日公布施行時本規定為「處無期徒
      刑或7 年以上有期徒刑，得併科5 萬元以下罰金」；於81
      年7 月17日修正公布之貪污治罪條例則修改其法定刑為「
      處7 年以上有期徒刑，得併科新臺幣2 百萬元以下罰金」
      ；嗣於85年10月23日修正公布之貪污治罪條例又修改其法
      定刑為「處7 年以上有期徒刑，得併科新台幣6 千萬元以
      下罰金」，沿用迄今。被告柳啟德就職務上行為，於84年
      1 月10日、84年10月27日先後收受考生古嘉峻、黃雪娥交
      付之賄款，且行為法律有變更，自應適用81年7 月17日修
      正公布之貪污治罪條例第5 條第1 項第3 款之規定論處。
    (二)被告行為後，刑法已經修正，並自95年7 月1 日施行，即
      應依上開規定比較適用，茲詳述如下：
      1.刑法第10條第2 項關於公務員之定義業於94年1 月7 日
        修正公布，並於95年7 月1 日施行，修正前刑法第10條
        第2 項規定：「稱公務員者，謂依法令從事於公務之人
        員」，修正後刑法第10條第2 項規定：「稱公務員者，
        謂下列人員：一依法令服務於國家、地方自治團體所屬
        機關而具有法定職務權限，以及其他依法令從事於公共
        事務，而具有法定職務權限者。二受國家、地方自治團
        體所屬機關依法委託，從事與委託機關權限有關之公共
        事務者」，被告柳啟德係高雄市監理處第一科工務員，
        被告鄭養台係高雄市監理處第一科幫工程司，不論依修
        正前或修正後規定，被告2 人均屬刑法第10條第2 項所
        稱之公務員，對渠等而言，並無利與不利之情形，自不
        生新舊法比較之問題，應逕依修正後刑法第10條第2 項
        第1 款論以公務員，並依貪污治罪條例相關規定論處。
      2.95年7 月1 日修正公布施行之刑法第33條第5 款規定：
        「五、罰金：新臺幣1 千元以上，以百元計算之。」，
        是依修正後刑法第33條第5 款規定，罰金之法定刑為新
        台幣1千 元以上。而依修正前刑法第33條第5 款規定：
        「五、罰金：一元以上」，且依罰金罰鍰提高標準條例
        第1 條規定提高10倍，故依修正前之刑法第33條第5 款
        規定，罰金之法定刑為新台幣30元以上。從而，比較修
        正前、後之刑法第33條第5 款規定，以修正前之刑法第
        33條第5 款規定較有利於被告。
      3.被告行為後，刑法第56條連續犯之規定，業於94年1 月
        7 日修正公布刪除，並於95年7 月1 日施行，則被告之
        犯行，因行為後新法業已刪除連續犯之規定，此刪除雖
        非犯罪構成要件之變更，但顯已影響行為人刑罰之法律
        效果，自屬法律有變更，依新法第2 條第1 項規定，比
        較新、舊法結果，仍應適用較有利於被告之行為時法律
        即舊法論以連續犯（最高法院95年第8 次刑事庭會議決
        議參照）。
      4.比較新舊法之罪刑孰為最有利，比較時應就罪刑有關之
        共犯、未遂犯、連續犯、牽連犯、結合犯，以及累犯加
        重、自首減輕暨其他法定加減原因（如身分加減）與加
        減例等一切情形，綜其全部罪刑之結果而為比較。經綜
        合上述之比較，因依修正前刑法規定論處，較有利於被
        告，故應適用修正前刑法規定。
肆、核被告柳啟德所為，係犯81年7 月17日修正公布之貪污治罪
    條例第5 條第1 項第3 款之對於職務上之行為收受賄賂罪；
    被告鄭養台所為，係犯貪污治罪條例第5 條第1 項第3 款之
    對於職務上之行為收受賄賂罪。被告柳啟德先後2 次對於職
    務上之行為收受賄賂，時間緊接，手法均相同，所犯又係同
    一罪名之罪，應係基於概括犯意而為，應依修正前刑法第56
    條規定論以連續犯。又被告柳啟德、鄭養台對於職務上之行
    為收受賄賂罪所得，分別為1 萬元、4 千元，俱在5 萬元以
    下，且情節輕微，均依貪污治罪條例第12條第1 項規定減輕
    其刑。又本件自第一審繫屬日（即92年5 月22日）起迄今已
    逾八年仍未能判決確定，經被告聲請，而本院審酌本件訴訟
    程序之延滯尚非因被告之事由，且案件在法律及事實上之複
    雜程度與訴訟程序延滯有非屬衡平，認侵害被告受迅速審判
    之權利，情節重大，有予適當救濟之必要者，乃均依刑事妥
    速審判法第7 條規定酌量減輕其刑。被告2 人上開刑之減輕
    應予以遞減。
伍、原審就被告柳啟德、鄭養台上開犯行予以論罪科刑，固非無
    見。惟查：(一)被告柳啟德被訴向考生黃金鸞、梁美琪收受賄
    賂之犯行及被告鄭養台被訴向考生彭志成收受賄賂之犯行均
    尚屬不能證明（詳後述），原判決予以論罪科刑，即有未當
    。(二)王飛南轉交考生張文欽賄款4 千元予被告鄭養台係基於
    與王力生、張文欽共同向鄭養台行賄之意思而交付該款項，
    乃原判決謂王飛南與被告鄭養台間係屬對於職務上之行為收
    受賄賂罪之共同正犯，尚有誤會。(三)中華民國96年罪犯減刑
    條例業於96年7 月4 日公布，同月16日施行，原判決未及適
    用，亦有未合。(四)刑事妥速審判法第7 條已於99年5 月19日
    發布定自99年9 月1 日施行，，原判決未及適用，同有未當
    。被告2 人上訴意旨否認犯行，雖無理由，然原判決既有上
    開可議之處，仍應由本院予以撤銷改判。爰審酌被告2 人係
    公務人員，竟為一己私利，收受賄款，使駕駛執照考試喪失
    其公信性，惟念渠等各自所得金額不多，並分別斟酌渠2 人
    收賄次數，及渠等犯罪後之態度等一切情狀，各量處如主文
    第2 、3 項所示之刑。又按貪污治罪條例第17條僅規定：「
    犯本條例之罪，宣告有期徒刑以上之刑者，並宣告褫奪公權
    」，對於褫奪公權之期間，即從刑之刑度如何並無明文，故
    依本條例宣告褫奪公權者，仍應適用刑法第37條第2 項規定
    。再褫奪公權屬從刑，與主刑之宣告應一體適用，不容分割
    適用，故依刑法第2 條第1 項之規定，本件既適用行為時之
    法律，則關於褫奪公權之規定，自亦應適用行為時之法律，
    爰併依貪污治罪條例第17條、修正前刑法第37條第2項 規定
    ，分別宣告褫奪公權如主文第2 、3 項所示。另被告2 人所
    犯對於職務上之行為收受賄賂罪，已依貪污治罪條例第12條
    規定減輕其刑，符合中華民國96年罪犯減刑條例第3條 第1
    項第1 款但書減刑之規定，爰就渠2 人此犯行之宣告刑及褫
    奪公權部分，均減其2 分之1 。再被告2 人均未曾受有期徒
    刑以上刑之宣告，有被告前案紀錄表在卷足憑，其等歷經長
    達8 年以上之偵審程序，應知警惕，諒無再犯之虞，本院認
    所宣告之刑，以暫不執行為適當，併各諭知緩刑3 年，並向
    國庫支付10萬元，以勵自新。被告柳啟德、鄭養台所犯貪污
    治罪條例第5 條第1 項第3 款之罪所得之財物分計1 萬元、
    4 千元，均應依貪污治罪條例第10條第1 項、第2 項之規定
    追繳沒收之，如全部或一部無法追繳時，均應以其財產抵償
    之。
陸、不另為無罪諭知部分：
一、公訴意旨略以：被告柳啟德、鄭養台分別基於共同偽造文書
    之故意，將明知不實考生學科測驗或術科測驗成績登載於普
    通汽車駕駛執照登記書上，使不知情之承辦人員將上開成績
    載入電腦，並據以核發汽車駕駛執照部分之犯行，均另涉犯
    刑法第216 條、第213 條之行使公務員登載不實文書罪等語
    。經查：被告柳啟德、鄭養台固分別收取如事實欄所示考生
    所交付之賄款，惟既乏積極證據證明被告2 人有何協助考生
    作弊，或篡改考生學科測驗或術科測驗分數之情事，已如前
    述，則被告2 人被訴之此部分罪行，均應屬罪證不足，然因
    公訴意旨認被告2 人此部分之犯行與其收受賄賂犯行間，有
    裁判上一罪之牽連關係，故不另為無罪之諭知。
二、公訴意旨另以：被告柳啟德、鄭養台基於違背職務或對於職
    務上行為收受賄賂或偽造文書之概括犯意聯絡，分別於：(一)
    87年2 月21日，考生黃金鸞為使機車考照能順利通過，交付
    1 萬3 千元予方素藝，方素藝再交由黃春綿將賄款5 千元轉
    交考驗員即被告柳啟德，被告柳啟德於口試時答將答案告知
    黃金鸞，使黃金鸞順利通過考試。(二)89年11月22日，考生梁
    美琪為使汽車考照能順利通過，交付1 萬元予方素藝，方素
    藝再交由黃春綿將賄款5 千元轉交考驗員即被告柳啟德，梁
    美琪因而順利通過考試。(三)90年9 月24日，考生陳文吉為使
    聯結車考照能順利通過，交付7 千元予陳清端，陳清端再交
    付賄款3 千元予考驗員即被告柳啟德，被告柳啟德乃予以護
    航，使黃金鸞順利通過考試。(四)90年9 月25日，考生彭志成
    為使職業小型車考照能順利通過，交付6 千元予方素藝，方
    素藝再交由黃春綿將賄款2 千500 元轉交考驗員即被告鄭養
    台，彭志成因而順利通過考試。(五)91年3 月19日，考生劉寶
    文為使汽車考照能順利通過，交付2 萬5 千元予方素藝，方
    素藝再交由黃春綿將賄款5 千元轉交考驗員即被告鄭養台，
    劉寶文因而順利通過考試。因認被告2 人係分別涉犯貪污治
    罪條例第4 條第1 項第5 款違背職務收受賄賂罪、同條例第
    5 條第1 項對於職務上行為收受賄賂罪及刑法第216 條、第
    213 條偽造文書罪嫌。
三、訊據被告柳啟德、鄭養台均否認有對於職務上之行為收受賄
    賂之犯行，辯稱其執行考驗員職務時，並未協助考生通過考
    試，亦未收受任何賄賂等語。
四、經查：
    (一)考生黃金鸞於87年2 月21日為通過機車駕駛執照學科測驗
      ，乃交付金錢1 萬3 千元予方素藝，囑其請託考驗員協助
      通過測驗，同日，黃金鸞參加汽車駕駛執照學科測驗，本
      其學能自行通過測驗，考驗員即被告柳啟德未為任何違背
      職務之協助通過測驗行為等事實，業據證人黃金鸞於原審
      結證稱其不識字，通過機車駕駛執照學科測驗，乃請託一
      名女子協助通過考試，事後給付1 萬3000元等語（見原審
      卷5 第90、91頁），於原審審理中復結證稱：「考官當時
      是否有告訴我答案，我現在已經不記得了」、「（問：如
      何通過口試？）時間這麼久，不記得」、「當時我有拿到
      答案紙，考官有唸題目，但我聽不懂該怎麼回答，我對考
      官說我全部都聽不懂要怎麼辦，考官說那就算了，就把我
      的答案紙收去」、「我有寫，但我不知道在寫什麼」等語
      （見原審卷5 第90頁反面、第93頁）；並有黃金鸞機器腳
      踏車汽車駕駛照執照登記書在卷可憑（見偵查卷1 第9 頁
      ）；又參以證人黃金鸞因其姑姑欲參加機車駕駛執照考試
      ，乃於91年3 月2 日上午10時許及同日下午3 時16分許以
      門號000000 0000 號行動電話撥打方素藝使用之0000000
      000 號市內電話聯絡，方素藝向黃金鸞表示先辦理考機車
      駕駛執照之體檢及準備相片，其屆時會幫忙，黃金鸞即向
      方素藝表示：「你可否打折？」，方素藝向黃金鸞表示：
      「那是裡面的問題，與我無關，這有固定的」，黃金鸞即
      向方素藝表示：「多少啦？」，方素藝向黃金鸞表示：「
      你上次有弄過了，還要問我？」、「一三嘛……」等語，
      有通訊監察書及監聽譯文在卷足憑（見本院上訴卷第74頁
      、C 卷第57頁正、反面）；且經證人黃金鸞於原審審理中
      結證稱上開監聽譯文確係其與方素藝之談話等語在卷（見
      原審卷5 第91、93頁）；上開監聽譯文核與證人黃金鸞上
      開證述相符，足認證人黃金鸞上開證述可信為真實。惟觀
      諸證人方素藝於調查中先陳述：「筆試的部分（賄款）則
      為1 萬2 千元」等語（見C 卷第10頁反面），又稱：「機
      車部分只有筆試進行舞弊，……給監考官（即考驗員）6
      千元……」、「協助黃金鸞以6 千元行賄機車筆試監考官
      柳啟德……」等語（見C 卷第15頁反面、第27頁反面），
      又稱：「筆試部分（含汽機車）每名考生行賄金額1 萬元
      ……」等語（見C 卷第29頁反面），嗣於原審審理中固結
      證稱：「（考生黃金鸞部分）我記得我實際交給黃春綿的
      是8 千元」等語（見原審卷4第86 頁），是證人方素藝就
      交付之賄款金額前後不一，況參以證人方素藝長時間收取
      考生為行賄所交付之金錢，次數達甚多次，證人方素藝復
      無任何即時紀錄可供佐證，是證人方素藝之上開證述是否
      可信，即非無疑。另證人黃春綿於原審審理中雖結證稱其
      認識方春藝，方春藝有交付考生之賄款，請其轉交金錢買
      通筆試或路考考驗員，其均將賄款放在監理處福利社桌上
      ，考驗員會自行至監理處福利社拿取，其曾將考生交付之
      賄款轉交予被告柳啟德等語（見原審卷4 第195 －197 頁
      、原審卷5 第101 －109 頁），但證人黃春綿亦未明確證
      述有為方素藝轉交考生黃金鸞賄款5 千元予考驗員即被告
      柳啟德一節。從而，被告柳啟德對於職務上之行為收受考
      生黃金鸞賄賂之犯行，即尚屬不能證明。
    (二)考生梁美琪於89年11月22日為通過機車駕駛執照學科測驗
      ，乃交付金錢予方素藝及朱教練3 萬2 千元，同日，梁美
      琪參加汽車駕駛執照術科測驗，本其學能自行通過測驗，
      術科考驗員即被告柳啟德乃未為任何違背職務之協助通過
      測驗行為等事實，業據證人即考生梁美琪於本院歷審結證
      稱其為通過機車駕駛執照筆試，乃給付金錢予方素藝，考
      試當天方素藝先為其裝上電子儀器協助學科測驗，其因此
      通過筆試，自己對路考有信心，考驗員即被告柳啟德並無
      放水等語（見本院更二卷第113 頁反面－第114 頁、本院
      更三卷第174 －177 頁）；並考生梁美琪於參加術科測驗
      時，固於上坡起步項目壓線，惟經依評分標準表扣分後，
      梁美琪仍憑其自身學能，以72分通過術科考試之事實，復
      有卷附梁美琪之普通汽車駕駛執照登記書可稽（見91年度
      偵字第7907號卷第10頁）。另證人方素藝於原審審理中結
      證稱沒有為梁美琪交付賄款予被告柳啟德，不記得梁美琪
      參加汽車駕駛執照術科測驗時有無作弊等語（見原審卷4
      第89－91頁），另證人黃春綿於原審審理中雖結證稱其認
      識方春藝，方春藝有交付考生之賄款，請其轉交金錢買通
      筆試或路考考驗員，其均將賄款放在監理處福利社桌上，
      考驗員會自行至監理處福利社拿取，其曾將考生交付之賄
      款轉交予被告柳啟德等語（見原審卷4 第195 －197 頁、
      原審卷5 第101 －109 頁），但證人黃春綿亦未明確證述
      有為方素藝轉交考生梁美琪賄款予考驗員即被告柳啟德一
      節。從而，被告柳啟德對於職務上之行為收受考生梁美琪
      賄賂及偽造文書之犯行，即尚屬不能證明。
    (三)證人即考生陳文吉固於原審結證稱於90年9 月24日透過監
      理黃牛至高雄市監理處報考聯結車駕照，考上後有交給監
      理黃牛6 千元，當天只參加路考，當時路考考驗官坐在我
      身旁有教我方向盤應該打幾圈，當日倒車時雖有壓線，但
      仍有通過考試，至於該名監理黃牛與在庭的陳清端應係同
      一人等語（見原審卷5 第94頁反面－第98頁）；然證人陳
      清端始終否認有何擔任監理黃牛及向考生收取賄款之行為
      ，並於原審審理中結證稱不認識被告柳啟德及方素藝、黃
      春綿、考生陳文吉，沒有對陳文吉說過可以幫助其通過駕
      照考試等語（見原審卷5 第99－100 頁），是證人陳文吉
      所稱之監理黃牛是否即係陳清端，並非無疑。證人陳文吉
      固又證稱其因緊張，所以在曳引車分解中撞倒考場上的桶
      樁，該路考項目係屬重大違規，應扣32分，已無法及格，
      之所以能夠通過路考，係因透過黃牛向主監考官打點，所
      以主監考官才會放水等語（見G 卷第5 －6 頁）。惟於高
      雄市監理處評分標準表考驗科目「曳引車分解」項目中，
      係指考生駕駛車頭（即曳引車），不包括半拖車（如曳引
      車加掛半拖車即為聯結車），如考生駕駛曳引車分解前，
      曳引車擦撞桶樁或壓線，係扣16分，而該監理處印製之「
      聯結車駕駛人駕駛執照考驗科目及評分標準表」中，記載
      扣分標準為「32分」，係屬印刷時誤植所致之情，亦有高
      雄市監理處第一科92年4 月25日11時45分之工作圈活動紀
      錄在卷可稽（見本院更一卷第98頁），是證人陳文吉證稱
      因撞倒考場上之桶樁應扣32分等語，顯與事實不符，自不
      得據而為被告柳啟德不利之認定。從而，被告柳啟德對於
      違背職務之行為收受考生陳文吉賄賂及偽造文書之犯行，
      即尚屬不能證明。
    (四)被告鄭養台於90年9 月25日擔任考生彭志成職業小型汽車
      駕駛執照術科測驗之考驗員之情，有彭志成職業汽車駕駛
      照執照登記書在卷可憑（見偵查卷2 第8 頁），亦經被告
      鄭養台坦承在卷（見偵查卷2 第3 頁反面），自堪認定。
      又證人彭志成於原審審理中結證稱確有經由監理黃牛方素
      藝協助參加小型汽車駕駛執照術科測驗，測驗當日交付金
      錢予方素藝，測驗中監考官有提醒快壓線等語（見原審卷
      5 第109 －111 頁），惟證人方素藝於原審審理中結證稱
      有收取考生彭志成交付之6 千元，其再將名單及5 千元交
      付黃春綿等語（見原審卷4 第97頁正、反面），參以證人
      方素藝長時間收取考生為行賄所交付之金錢，次數達甚多
      次，證人方素藝復無任何即時紀錄可供佐證，是證人方素
      藝之上開證述是否可信，即非無疑。另證人黃春綿於原審
      審理中雖結證稱其認識方春藝，方春藝有交付考生之賄款
      ，請其轉交金錢買通筆試或路考考驗員，其將賄款交付曾
      家然轉交予被告鄭養台等語（見原審卷4 第195 －197 頁
      、原審卷5 第108 頁），但證人黃春綿亦未明確證述有為
      方素藝交付考生彭志成賄款予曾家然轉交考驗員即被告鄭
      養台一節。此外，復無證據足證曾家然有轉交付考生彭志
      成賄款予被告鄭養台之情。從而，被告鄭養台對於職務上
      之行為收受考生彭志成賄賂之犯行，即尚屬不能證明。
    (五)考生劉寶文於91年3 月19日通過普通汽車駕駛執照測驗，
      該日學科監考員係被告鄭養台、術科監考員為煥文一節，
      有劉寶文之普通汽車駕駛執照登記書在卷足憑（見F 卷第
      2 頁），堪以認定。又證人即考生劉寶文於調查局固陳稱
      其於91年3 月19日前往高雄市監理處參加普通汽車駕駛執
      照測驗前，有交付2 萬5 千元予監理黃牛方素藝以協助筆
      試及路考，方素藝於其筆試前先拿1 份含正確答案之汽車
      筆試考卷供其熟讀，該試卷與實際筆試考試的題目卷相比
      大部分相同等語（見F 卷第59－60頁）；而證人方素藝於
      原審審理中亦結證稱確曾向劉寶文收取2 萬5000元，並提
      供模擬考題供劉寶文閱覽等語（見原審卷4 第98頁）；然
      依證人劉寶文、方素藝上開證述，方素藝事先交予考生劉
      寶文閱覽之試題既非應試當日所使用之試題，亦無從認與
      被告鄭養台有關。再黃春綿於91年3 月19日上午10時53分
      許以其持用之門號0000000000號行動電話聯絡黃煥文，以
      暗號「麵好了」通知黃煥文到福利社，同日上午10時54分
      許，黃春綿以上開行動電話聯絡方素藝確認考生姓名為劉
      寶文，復於同日上午10時55分許，黃春綿再以上開行動電
      話聯絡方素藝回報「OK」，此均有通訊監察書及通訊監察
      譯文在卷可稽（見F 卷第65－66頁、本院上訴卷第74頁）
      ，是依上開通訊監察內容，亦難認與被告鄭養台有關。另
      證人黃春綿於原審審理中雖結證稱其認識方春藝，方春藝
      有交付考生之賄款，請其轉交金錢買通筆試或路考考驗員
      ，其將賄款交付曾家然轉交予被告鄭養台等語（見原審卷
      4 第195 －197 頁、原審卷5 第108 頁），但證人黃春綿
      亦未明確證述有為方素藝交付考生劉寶文賄款予曾家然轉
      交考驗員即被告鄭養台一節。此外，復無證據足證曾家然
      有轉交付考生劉寶文賄款予被告鄭養台之情。從而，被告
      鄭養台對於職務上之行為收受考生劉寶文賄賂之犯行，即
      尚屬不能證明。
    綜上所述，被告柳啟德、鄭養台上開違背職務收受賄賂、職
    務上行為收受賄賂及偽造文書犯行均屬不能證明，本應就被
    告柳啟德、鄭養台此部分為無罪之諭知，然因公訴意旨認此
    部分與前開論罪科刑部分，有連續犯之裁判上一罪關係，自
    不另為無罪之諭知。
據上論結，應依刑事訴訟法第369 條第1 項前段、第364 條、第
299 條第1 項前段，貪污治罪條例第2 條、81年7 月17日修正公
布之貪污治罪條例第5 條第1 項第3 款、貪污治罪條例第5 條第
1項 第3 款、第10條第1 項、第2 項、第12條第1 項、第17條，
刑法第2 條第1 項、第11條前段、第74條第1 項第1 款、第2 項
第4 款、修正前刑法第56條、第37條第2 項，刑事妥速審判法第
7條 ，中華民國96年罪犯減刑條例第2 條第1 項第3 款、第3 條
第1 項第1 款但書、第4 條、第7 條、第14條，判決如主文。
本案經檢察官劉玲興到庭執行職務。
中    華    民    國   100    年    6     月    30    日
                    刑事第八庭  審判長法  官  洪兆隆
                                      法  官  張盛喜
                                      法  官  郭玫利
以上正本證明與原本無異。
如不服本判決應於收受本判決後10日內向本院提出上訴書狀，其
未敘述上訴理由者，並得於提起上訴後10日內向本院補提理由書
狀（均須按他造當事人之人數附繕本）「切勿逕送上級法院」。
中    華    民    國  100     年    7     月    1     日
                                      書記官  梁美姿
附錄本件判決論罪科刑法條
81年7 月17日修正公布之貪污治罪條例第5 條第1項第3款：
有下列行為之一者，處7 年以上有期徒刑，得併科新台幣二百萬
元以下罰金：
三、對於職務上之行為，要求、期約或收受賄賂或其他不正利益
    者。
現行貪污治罪條例第5 條第1項第3款：
有下列行為之一者，處7 年以上有期徒刑，得併科新台幣六千萬
元以下罰金：
三、對於職務上之行為，要求、期約或收受賄賂或其他不正利益
    者。